ACORDAO-COMPLETO-2509425

ACÓRDÃO 15204/2021 ATA 33/2021 - PRIMEIRA CÂMARA

VISTOS, relatados e discutidos estes autos de embargos de declaração opostos por Celina Grether Ferreira ao Acórdão 10590/2017-TCU-Primeira Câmara. 
ACORDAM os Ministros do Tribunal de Contas da União, reunidos em sessão da Primeira Câmara, diante das razões expostas pelo Relator e com fundamento nos artigos 32, inciso II, e 34 da Lei 8.443/1992, em:
9.1. conhecer dos embargos de declaração;
9.2. no mérito, dar-lhes provimento parcial, mantendo-se, porém, inalterado o Acórdão 10590/2017-TCU-Primeira Câmara;
9.3. dar ciência dessa deliberação à recorrente e ao Departamento de Órgãos Extintos e de Gestão de Folha de Pagamento.

Embargos de declaração em pedido de reexame em aposentadoria.

Primeira Câmara

3. Interessados/Responsáveis/Recorrentes:
3.1. Interessado: Celina Grether Ferreira (XXX.114.797-XX)
3.2. Recorrente: Celina Grether Ferreira (XXX.114.797-XX).

13.1. Ministros presentes: Benjamin Zymler (na Presidência), Walton Alencar Rodrigues (Relator), Vital do Rêgo e Jorge Oliveira.
13.2. Ministros-Substitutos presentes: Augusto Sherman Cavalcanti e Weder de Oliveira.

WALTON ALENCAR RODRIGUES

Ministro Walton Alencar Rodrigues.

Trata-se de embargos de declaração opostos por Celina Grether Ferreira ao Acórdão 10590/2017-TCU-Primeira Câmara, o qual conheceu e negou provimento a pedido de reexame interposto pela embargante em face do Acórdão 1891/2017-TCU-Primeira Câmara, relator E. Ministro Benjamin Zymler.
Por sua vez, o Acórdão 1891/2017-TCU-Primeira Câmara considerou ilegal e negou registro a ato de aposentadoria que ostenta pagamento da parcela de "quintos" cumulativamente "com o valor integral da respectiva função comissionada (art. 193 da Lei 8.112/1990) ", esta denominada opção de função.
                  A percepção de "quintos" deu-se com base na função gratificada (FG 1) acrescida da "opção" do DAS 101.1, nunca exercido pela interessada. 
                  De acordo com a documentação apresentada pelo Depex/SE/MP, em atendimento a diligência realizada pelo Tribunal, a única função exercida pela Sra. Celina Grether Ferreira foi a de Chefe do Setor de Pesquisa da FRP, código FG 1, o que se deu no período de 1/7/1985 a 20/2/1992 (peça 8, p. 8) .
De mais a mais, ainda que a ex-servidora fizesse jus à opção, esta não poderia ser paga cumulativamente com os "quintos", sob pena de incorrer em violação do non bis in idem.
Em apertada síntese, a embargante alega omissão da deliberação recorrida em não ter analisado os registros de anotações na carteira de trabalho da interessada, anexos ao pedido de reexame, que comprovariam o exercício de funções de chefia correspondentes ao DAS 101.1.
Ao final, pugna por que sejam recebidos os embargos declaratórios no efeito suspensivo e seja integrado o acordão recorrido.
É relatório.

8.1. Ricardo Adolfo Labanca Bastos (77.661/OAB-RJ) e outros, representando Celina Grether Ferreira.

Procurador Sergio Ricardo Costa Caribé.

APOSENTADORIA. INCLUSÃO DE VANTAGEM PREVISTA NA REDAÇÃO ORIGINAL DO ART. 193 DA LEI 8.112/1990 (OPÇÃO DE FUNÇÃO), CALCULADA SOBRE FUNÇÃO COMISSIONADA JAMAIS EXERCIDA PELA INTERESSADA. ILEGALIDADE. PEDIDO DE REEXAME. ARGUMENTOS INSUFICIENTES PARA ALTERAR O ACÓRDÃO RECORRIDO. NEGATIVA DE PROVIMENTO. EMBARGOS DE DECLARAÇÃO. ALEGÃO DE OMISSÃO QUANTO À ANÁLISE DOCUMENTAL. CONHECIMENTO. PROVIMENTO PARCIAL. INSUFICIÊNCIA DA PROVA PRODUZIDA PARA REFORMAR A ILEGALIDADE DO ATO DE CONCESSÃO.CIÊNCIA.

APOSENTADORIA (APOS)

Secretaria de Recursos (Serur); Secretaria de Fiscalização de Integridade de Atos e Pagamentos de Pessoal e de Benefícios Sociais (Sefip).

Cuidam os autos de embargos de declaração opostos por Celina Grether Ferreira ao Acórdão 10590/2017-TCU-Primeira Câmara, o qual conheceu e negou provimento a pedido de reexame interposto pela embargante em face do Acórdão 1891/2017-TCU-Primeira Câmara, relatado pelo E. Ministro Benjamin Zymler.
O Acórdão 1891/2017-TCU-Primeira Câmara considerou ilegal e negou registro a ato de aposentadoria em nome da interessada, em razão de pagamento da parcela de "quintos" cumulativamente "com o valor integral da respectiva função comissionada (art. 193 da Lei 8.112/1990) ", esta denominada opção de função.
A percepção de "quintos" deu-se com base na função gratificada (FG 1) acrescida da "opção" do DAS 101.1, o qual nunca fora exercido pela interessada. 
Demais disso, segundo o acórdão embargado, mesmo que a ex-servidora fizesse jus à opção, esta não poderia ser paga cumulativamente com os "quintos", sob pena de incorrer em violação do non bis in idem.
Nesta feita, a embargante alega omissão do Acórdão 10590/2017-TCU-1º Câmara em não analisar prova produzida pela interessada, consistente em anotações de carteira de trabalho, as quais evidenciariam o exercício de funções de chefia correspondentes ao DAS 101.1.
Feito esse introito, decido.
Preliminarmente, conheço dos embargos de declaração, uma vez satisfeitos os requisitos de admissibilidade estabelecidos nos artigos 32, inciso II, e 34, da Lei 8.443/1992.
Quanto ao mérito, assiste, em parte, razão à embargante quanto à existência da omissão na decisão embargada. 
Porém, como demonstrarei a seguir, a elisão dessa lacuna é insuficiente para infirmar o juízo de ilegalidade do ato de concessão de aposentadoria em nome da interessada.
Realmente, constam dos autos anotações em carteira de trabalho em nome de Celina Grether Ferreira (peça 24, págs. 7/18) , as quais não foram enfrentadas pela deliberação recorrida. 
Há registros de correção de gratificação pelo exercício de chefia do Setor de Pesquisa da Divisão de Apoio à Produção e Programação da Superintendência de Produção e Programação da Diretoria Superintendente do Centro de Rádio Educativo Roquette Pinto. 
Verificam-se, também, registros de correções semestrais de salários na função de secretária, entre 1/11/1982 a 1/11/1984, e na função de pesquisadora, entre 01/12/1984 a 01/01/1989, sem estarem acompanhadas de maiores detalhamentos quanto à codificação, nível ou hierarquia dessas funções, bem com sua correspondência com as funções do grupo DAS do Poder Executivo Federal.
Entretanto, à míngua de maiores informações, não é possível estabelecer correlação entre esses registros de correção salarial com a retribuição pelo exercício de função DAS 101.1. Também não foi apresentada qualquer tabela de equivalência dos valores da função DAS com o desempenho da função gratificada FG1, como alega a embargante. Não há documentos da Fundação Roquette Pinto que deem respaldo a assertiva da interessada.
Desse modo, os elementos pela defesa não são aptos a desconstituir a evidência contida na documentação apresentada pelo Departamento de Órgãos Extintos do Ministério do Planejamento, Desenvolvimento e Gestão (Depex/SE/MP) , em atendimento a diligência realizada pelo Tribunal, de que a ex-servidora Celina Grether Ferreira exerceu somente a função de Chefe do Setor de Pesquisa Fundação Roquette Pinto, código FG 1, o que se deu no período de 1/7/1985 a 20/2/1992 (peça 8, p. 8) .
Portanto, a embargante somente faz jus ao pagamento da incorporação de quintos da função gratificada FG1.  Jamais o pagamento cumulativo da incorporação de quintos com a vantagem opção. Muito menos o pagamento da vantagem opção calculada com base na função comissionada do grupo DAS, a qual não demonstrou ter exercido.
Ante o exposto, voto por que o Tribunal acolha a minuta de acórdão que ora submeto à deliberação do colegiado.
TCU, Sala das Sessões, em 21 de setembro de 2021.
WALTON ALENCAR RODRIGUES 
Relator